<!DOCTYPE html>
<html>
<head>
<title>Gramática</title>
<meta charset="utf-8" />
<meta name="viewport" content="width=device-width, initial-scale=1, maximum-scale=1" />
<link href="../../style.css" rel="stylesheet" />
<link rel="shortcut icon" href="../../favicon.ico" type="image/x-icon"/>
<script src="../../libs/jquery-3.1.0.min.js"></script>
<script>
    $(document).ready(function () {
        $.getScript("../../js/buttonUp.js", function () {
            $.getScript("../../js/settingsButton.js", function () {
                $.getScript("../../js/nonVocabTheme.js", function () {
                    $.getScript("../../js/localStorage.js")
                })
            })
        })
    })
</script>
</head>
<body>
	<a id="top"></a>
    <a href="#top" id="up">↑</a>
    <img id="settingsButton" src="../../gfx/settingsDark.png" alt="settings" />
    <div id="menu">
        <h3>TEMA</h3>
        <a id="lightTheme">Claro</a>
        <a id="darkTheme">Escuro</a>
        <h3>LINKS</h3>
        <a id="homepage" href="../../index.html">Página inicial</a>
        <a id="mobileToggle" href="../../mobile/html/po/poGrammar.html">Versão móvel</a>
    </div>
    <div id="contentDiv">
		<h4><b>Ortografia</b></h4><br/>
	    	<h5><b>Consoantes</b></h5>
		<table class="fr">
			<tr>
				<td>ch lh nh ç h</td>
				<td class ="ph">/ʃ/ /ʎ/ /ɲ/ /s/ ∅</td>
				<td></td>
			</tr>
			<tr>
				<td>c g</td>
				<td class ="ph">/s/ /ʒ/</td>
				<td>before <b>e i</b></td>
			</tr>
			<tr>
				<td></td>
				<td class ="ph">/k/ /ɡ/</td>
				<td>elsewhere</td>
			</tr>
			<tr>
				<td>qu gu</td>
				<td class ="ph">/k/ /ɡ/</td>
				<td>before <b>e i</b></td>
			</tr>
			<tr>
				<td></td>
				<td class ="ph">/kw/ /ɡw/</td>
				<td>elsewhere</td>
			</tr>
			<tr>
				<td>t d</td>
				<td class ="ph">/tʃ/ /dʒ/</td>
				<td>before <span class="ph">/i/</span></td>
			</tr>
			<tr>
				<td>s</td>
				<td class ="ph">/z/</td>
				<td>intervocalically, unless doubled (<b>ss</b>)</td>
			</tr>
			<tr>
				<td>x</td>
				<td class ="ph">/s, z, ks, gz, ʃ/</td>
				<td>not predictable</td>
			</tr>
			<tr>
				<td>l</td>
				<td class ="ph">/w/</td>
				<td>in coda</td>
			</tr>
			<tr>
				<td></td>
				<td class ="ph">/l/</td>
				<td>elsewhere</td>
			</tr>
			<tr>
				<td>r</td>
				<td class ="ph">/h/</td>
				<td>word-initially, in onset after <b>n s l</b>, when doubled (<b>rr</b>)</td>
			</tr>
			<tr>
				<td></td>
				<td class ="ph">/ɾ/</td>
				<td>intervocalically, in onset elsewhere</td>
			</tr>
			<tr>
				<td></td>
				<td class ="ph">/ɹ~ɾ~h/</td>
				<td>in coda</td>
			</tr>
		</table>
	   	<h5><b>Vogais e ditongos orais</b></h5>
		<table class="fr">
			<tr>
				<td>a</td>
				<td class ="ph">/a, ɐ/</td>
				<td><span class="ph">/ɐ/</span> word-finally, <span class="ph">/a/</span> elsewhere</td>
			</tr>
			<tr>
				<td>e</td>
				<td class ="ph">/ɛ, e, i/</td>
				<td><span class="ph">/e, ɛ/</span> when stressed, <span class="ph">/e/</span> when unstressed, <span class="ph">/i/</span> word-finally</td>
			</tr>
			<tr>
				<td>o</td>
				<td class ="ph">/ɔ, o, u/</td>
				<td><span class="ph">/o, ɔ/</span> when stressed, <span class="ph">/o/</span> when unstressed, <span class="ph">/u/</span> word-finally</td>
			</tr>
			<tr>
				<td>á é ó</td>
				<td class ="ph">/a/ /ɛ/ /ɔ/</td>
				<td></td>
			</tr>
			<tr>
				<td>â ê ô</td>
				<td class ="ph">/ɐ/ /e/ /o/</td>
				<td></td>
			</tr>
			<tr>
				<td>à</td>
				<td class ="ph">/a/</td>
				<td></td>
			</tr>
			<tr>
				<td>i í</td>
				<td class ="ph">/i/</td>
				<td></td>
			</tr>
			<tr>
				<td>u ú</td>
				<td class ="ph">/u/</td>
				<td></td>
			</tr>
		</table>
		<p><b>i/u</b> + V is pronounced as hiatus, unless stress is marked elsewhere (<b>seria</b> <span class="ph">/seˈɾiɐ/</span>, <b>séria</b> <span class="ph">/ˈsɛɾjɐ/</span>).</p>
		<table class="fr">
			<tr>
				<td>ai ái</td>
				<td class ="ph">/aj/</td>
				<td><b>ai</b> may be <span class="ph">/ɐj/</span> before a nasal</td>
			</tr>
			<tr>
				<td>au áu</td>
				<td class ="ph">/aw/</td>
				<td><b>au</b> may be <span class="ph">/ɐw/</span> before a nasal</td>
			</tr>
			<tr>
				<td>ei éi êi</td>
				<td class ="ph">/ɛj, ej/ /ɛj/ /ej/</td>
				<td></td>
			</tr>
			<tr>
				<td>eu éu êu</td>
				<td class ="ph">/ɛw, ew/ /ɛw/ /ew/</td>
				<td></td>
			</tr>
			<tr>
				<td>oi ói</td>
				<td class ="ph">/oj/ /ɔj/</td>
				<td></td>
			</tr>
			<tr>
				<td>ou</td>
				<td class ="ph">/ow/</td>
				<td></td>
			</tr>
			<tr>
				<td>iu</td>
				<td class ="ph">/iw/</td>
				<td></td>
			</tr>
			<tr>
				<td>ui</td>
				<td class ="ph">/uj/</td>
				<td></td>
			</tr>
		</table>
		<p>The circumflex and acute accents mark stress.</p>
	<h5><b>Vogais e ditongos nasais</b></h5>
		<table class="fr">
			<tr>
				<td>ã</td>
				<td class ="ph">/ɐ̃/</td>
				<td></td>
			</tr>
			<tr>
				<td>aN eN oN</td>
				<td class ="ph">/ɐ̃, ɐ̃w̃/ /ẽ, ẽȷ̃/ /õ/</td>
				<td><span class="ph">/ɐ̃w̃/ /ẽȷ̃/ /õ/</span> word-finally or before final <b>-s</b>, <span class="ph">/ɐ̃/ /ẽ/ /õ/</span> elsewhere</td>
			</tr>
			<tr>
				<td>iN uN</td>
				<td class ="ph">/ĩ/ /ũ/</td>
				<td></td>
			</tr>
			<tr style="height: 24px;"></tr>
			<tr>
				<td>ão</td>
				<td class ="ph">/ɐ̃w̃/</td>
				<td></td>
			</tr>
			<tr>
				<td>ãe ãi</td>
				<td class ="ph">/ɐ̃ȷ̃/</td>
				<td></td>
			</tr>
			<tr>
				<td>õe</td>
				<td class ="ph">/õȷ̃/</td>
				<td></td>
			</tr>
			<tr>
				<td>ui</td>
				<td class ="ph">/ũȷ̃/</td>
				<td>only in <b>mui</b>, <b>muito</b></td>
			</tr>
	  </table>
		
	  <h4><b>Alfabeto</b></h4>
	  <table class="fr">
			<tr>
				<td>A</td>
				<td>á</td>
				<td class ="ph">/a/</td>
				<td>J</td>
				<td>jota</td>
				<td class ="ph">/ˈʒɔtɐ/</td>
				<td>S</td>
				<td>esse</td>
				<td class ="ph">/ˈɛsi/</td>
			</tr>
			<tr>
				<td>B</td>
				<td>bê</td>
				<td class ="ph">/be/</td>
				<td>K</td>
				<td>cá</td>
				<td class ="ph">/ka/</td>
				<td>T</td>
				<td>tê</td>
				<td class ="ph">/te/</td>
			</tr>
			<tr>
				<td>C</td>
				<td>cê</td>
				<td class ="ph">/se/</td>
				<td>L</td>
				<td>ele</td>
				<td class ="ph">/ˈɛli/</td>
				<td>U</td>
				<td>u</td>
				<td class ="ph">/u/</td>
			</tr>
			<tr>
				<td>D</td>
				<td>dê</td>
				<td class ="ph">/de/</td>
				<td>M</td>
				<td>eme</td>
				<td class ="ph">/ˈemi/</td>
				<td>V</td>
				<td>vê</td>
				<td class ="ph">/ve/</td>
			</tr>
			<tr>
				<td>E</td>
				<td>é</td>
				<td class ="ph">/ɛ/</td>
				<td>N</td>
				<td>ene</td>
				<td class ="ph">/ˈeni/</td>
				<td>W</td>
				<td>dáblio</td>
				<td class ="ph">/ˈdablju/</td>
			</tr>
			<tr>
				<td>F</td>
				<td>efe</td>
				<td class ="ph">/ˈɛfi/</td>
				<td>O</td>
				<td>ó</td>
				<td class ="ph">/ɔ/</td>
				<td>X</td>
				<td>xis</td>
				<td class ="ph">/ʃis/</td>
			</tr>
			<tr>
				<td>G</td>
				<td>gê</td>
				<td class ="ph">/ʒe/</td>
				<td>P</td>
				<td>pê</td>
				<td class ="ph">/pe/</td>
				<td>Y</td>
				<td>ípsilon</td>
				<td class ="ph">/ˈipsilõ/</td>
			</tr>
			<tr>
				<td>H</td>
				<td>agá</td>
				<td class ="ph">/aˈga/</td>
				<td>Q</td>
				<td>quê</td>
				<td class ="ph">/ke/</td>
				<td>Z</td>
				<td>zê</td>
				<td class ="ph">/ze/</td>
			</tr>
			<tr>
				<td>I</td>
				<td>i</td>
				<td class ="ph">/i/</td>
				<td>R</td>
				<td>erre</td>
				<td class ="ph">/ˈɛhi/</td>
				<td></td>
				<td></td>
				<td></td>
			</tr>
	    	</table>
	    
	  <h4><b>Artigos</b></h4><br/>
	  <h5><b>Artigos definidos</b></h5>
	  <table class="fr">
			<tr>
				<td class="b">o</td>
				<td class ="ph">/u/</td>
				<td>masculino singular</td>
			</tr>
			<tr>
				<td class="b">a</td>
				<td class="ph">/a/</td>
				<td>feminino singular</td>
			</tr>
			<tr>
				<td class="b">os</td>
				<td class ="ph">/us/</td>
				<td>masculino plural</td>
			</tr>
			<tr>
				<td class="b">as</td>
				<td class="ph">/as/</td>
				<td>feminino plural</td>
			</tr>
	  </table>
			
	  <h5><b>Articles indefinidos</b></h5>
	  <table class="fr">
			<tr>
				<td class="b">um</td>
				<td class ="ph">/ũ/</td>
				<td>masculino singular</td>
			</tr>
			<tr>
				<td class="b">uma</td>
				<td class="ph">/ˈũmɐ/</td>
				<td>feminino singular</td>
			</tr>
			<tr>
				<td class="b">uns</td>
				<td class ="ph">/ũs/</td>
				<td>masculino plural</td>
			</tr>
			<tr>
				<td class="b">umas</td>
				<td class="ph">/ˈũmɐs/</td>
				<td>feminino plural</td>
			</tr>
	  </table>
			
	  <h5><b>Contrações com preposições</b></h5>
	  <table class="fr">
			<tr>
				<td></td>
				<td>a</td>
				<td>de</td>
				<td>em</td>
				<td>por</td>
				<td>para</td>
			</tr>
			<tr>
				<td>o(s)</td>
				<td class="b">ao(s)</td>
				<td class="b">do(s)</td>
				<td class="b">no(s)</td>
				<td class="b">pelo(s)</td>
				<td class="b">pro(s)</td>
			</tr>
			<tr>
				<td>a(s)</td>
				<td class="b">à(s)</td>
				<td class="b">da(s)</td>
				<td class="b">na(s)</td>
				<td class="b">pela(s)</td>
				<td class="b">pra(s)</td>
			</tr>
	  </table>
		<p>The <b>para</b> contractions are colloquial.<br/>
			<b>de</b> and <b>em</b> become <b>d-</b> and <b>n-</b> before 3rd person pronouns (de + ele → <b>dele</b>, em + elas → <b>nelas</b>) and demonstratives (de + essa → <b>dessa</b>, em + aquele → <b>naquele</b>).<br/>
			<b>a</b> becomes <b>à</b> before <b>aquele</b> and <b>aquilo</b> (a + aquela → <b>àquela</b>, a + aquilo → <b>àquilo</b>).
		</p>
	    
	  <h4><b>Pronomes pessoais</b></h4>
	  <table class="fr">
			<tr>
				<td colspan="2"><i>Sujeito</i></td>
				<td colspan="2"><i>Objeto direito / indireito / reflexivo</i></td>
				<td colspan="2"><i>Antes de preposições</i></td>
				<td colspan="2"><i>Antes de <b>com</b></i></td>
			</tr>
			<tr>
				<td class="b">eu</td>
				<td class="ph">/ew/</td>
				<td class="b">me</td>
				<td class="ph">/mi/</td>
				<td class="b">mim</td>
				<td class="ph">/mĩ/</td>
				<td class="b">comigo</td>
				<td class="ph">/koˈmigu/</td>
			</tr>
			<tr>
				<td class="b">tu</td>
				<td class="ph">/tu/</td>
				<td class="b">te</td>
				<td class="ph">/tʃi/</td>
				<td class="b">ti</td>
				<td class="ph">/tʃi/</td>
				<td class="b">contigo</td>
				<td class="ph">/kõˈtʃigu/</td>
			</tr>
			<tr>
				<td class="b">ele, ela</td>
				<td class="ph">/ˈeli/ /ˈɛlɐ/</td>
				<td class="b">o, a* / lhe / se</td>
				<td class="ph">/u/ /a/ /ʎi/ /si/</td>
				<td class="b">ele, ela, si</td>
				<td class="ph">/ˈeli/ /ˈɛlɐ/ /si/</td>
				<td class="b">com ele, com ela, consigo</td>
				<td class="ph">/kõ ˈeli/ /kõ ˈɛlɐ/ /kõˈsigu/</td>
			</tr>
			<tr>
				<td class="b">nós</td>
				<td class="ph">/nɔs/</td>
				<td class="b">nos</td>
				<td class="ph">/nus/</td>
				<td class="b">nós</td>
				<td class="ph">/nɔs/</td>
				<td class="b">conosco</td>
				<td class="ph">/koˈnosku/</td>
			</tr>
			<tr>
				<td class="b">eles, elas</td>
				<td class="ph">/ˈelis/ /ˈɛlɐs/</td>
				<td class="b">os, as* / lhes / se</td>
				<td class="ph">/us/ /as/ /ʎis/ /si/</td>
				<td class="b">eles, elas, si</td>
				<td class="ph">/ˈelis/ /ˈɛlɐs/ /si/</td>
				<td class="b">com eles, com elas, consigo</td>
				<td class="ph">/kõ ˈelis/ /kõ ˈɛlɐs/ /kõˈsigu/</td>
			</tr>
	  </table>
		<p>*when used as an enclitic, <b>l-</b> appended after vowels, <b>n-</b> appended after nasal diphthongs.</p>
		<p>Invariable <b>você</b> <span class="ph">/voˈse/</span> <b>vocês</b> <span class="ph">/voˈse(j)s/</span> used for second person singular and plural with third person agreement.<br/>
			<b>A gente</b> <span class="ph">/a ˈʒẽtʃi/</span> can be used for first person plural with third person singular agreement.</p>
			
		<h4><b>Pronomes possessivos</b></h4>
	  <table class="fr">
			<tr>
				<td colspan="2"><i>Masculino</i></td>
				<td colspan="2"><i>Feminino</i></td>
			</tr>
			<tr>
				<td class="b">meu(s)</td>
				<td class="ph">/mew(s)/</td>
				<td class="b">minha(s)</td>
				<td class="ph">/ˈmĩɲɐ(s)/</td>
			</tr>
			<tr>
				<td class="b">teu(s)</td>
				<td class="ph">/tew(s)/</td>
				<td class="b">tua(s)</td>
				<td class="ph">/ˈtuɐ(s)/</td>
			</tr>
			<tr>
				<td class="b">seu(s)</td>
				<td class="ph">/sew(s)/</td>
				<td class="b">sua(s)</td>
				<td class="ph">/ˈsuɐ(s)/</td>
			</tr>
			<tr>
				<td class="b">nosso(s)</td>
				<td class="ph">/ˈnɔsu(s)/</td>
				<td class="b">nossa(s)</td>
				<td class="ph">/ˈnɔsɐ(s)/</td>
			</tr>
	  </table>
		<p><b>D’ele</b> (<b>-a</b>, <b>-es</b>, <b>-as</b>) is used for <i>his / her / their</i>, since <b>seu</b> is used for <b>você(s)</b>.</p>
	    
	  <h4><b>Pronomes interrogativos e relativos</b></h4>
	  <table class="fr">
			<tr>
				<td class="b">quem</td>
				<td class="ph">/kẽȷ̃/</td>
				<td><i>who, whom</i> (can be used as a relative pronoun)</td>
			</tr>
			<tr>
				<td class="b">o que</td>
				<td class="ph">/u ki/</td>
				<td><i>what</i></td>
			</tr>
			<tr>
				<td class="b">que</td>
				<td class="ph">/ki/</td>
				<td><i>that, which</i> (relative pronoun)</td>
			</tr>
			<tr>
				<td class="b">qual <span class="gray">(sg)</span>, quais <span class="gray">(pl)</span></td>
				<td class="ph">/kwaw/ /kwajs/</td>
				<td>which</td>
			</tr>
			<tr>
				<td class="b">onde</td>
				<td class="ph">/ˈõdʒi/</td>
				<td><i>where</i></td>
			</tr>
			<tr>
				<td class="b">quando</td>
				<td class="ph">/ˈkwɐ̃du/</td>
				<td><i>when</i></td>
			</tr>
			<tr>
				<td class="b">quanto <span class="gray">(m)</span>, quanta <span class="gray">(f)</span></td>
				<td class="ph">/ˈkwɐ̃tu/ /ˈkwɐ̃tɐ/</td>
				<td><i>how much</i></td>
			</tr>
			<tr>
				<td class="b">quantos <span class="gray">(m)</span>, quantas <span class="gray">(f)</span></td>
				<td class="ph">/ˈkwɐ̃tus/ /ˈkwɐ̃tɐs/</td>
				<td><i>how many</i></td>
			</tr>
			<tr>
				<td class="b">como</td>
				<td class="ph">/ˈkomu/</td>
				<td><i>how</i></td>
			</tr>
			<tr>
				<td class="b">por que, por quê</td>
				<td class="ph">/puɹ ke/</td>
				<td><i>why</i> (the latter used sentence-finally)</td>
			</tr>
			<tr>
				<td class="b">porque</td>
				<td class="ph">/puɹˈke/</td>
				<td><i>because</i> (<b>porquê</b> is a noun meaning <i>cause, reason</i>)</td>
			</tr>
	    	</table>
	    
	  <h4><b>Pronomes e determinantes demonstrativos</b></h4>
	  <table class="fr">
			<tr>
				<td class="b">isto, isso, aquilo</td>
				<td class="ph">/ˈistu/ /ˈisu/ /aˈkilu/</td>
				<td><i>this, that, that</i></td>
			</tr>
		  <tr>
				<td class="b">este, esta <span class="gray">(s)</span>, -s <span class="gray">(pl)</span></td>
				<td class="ph">/ˈɛstʃi/ /ˈɛstɐ/ /-s/</td>
				<td><i>this ~, these ~</i></td>
			</tr>
			</tr>
		  <tr>
				<td class="b">esse, essa <span class="gray">(s)</span>, -s <span class="gray">(pl)</span></td>
				<td class="ph">/ˈesi/ /ˈɛsɐ/ /-s/</td>
				<td><i>that ~, those ~</i></td>
			</tr>
			</tr>
		    	<tr>
				<td class="b">aquele, aquela <span class="gray">(s)</span>, -s <span class="gray">(pl)</span></td>
				<td class="ph">/aˈkeli/ /aˈkɛlɐ/ /-s/</td>
				<td><i>that ~, those ~</i></td>
			</tr>
		  <tr>
				<td class="b">aqui, aí, ali</td>
				<td class="ph">/aˈki/ /aˈi/ /aˈli/</td>
				<td><i>here, there, over there</i> (also <i>hither/thither</i>, for <i>hence/thence</i> use <b>daqui, daí, dali</b>)</td>
			</tr>
			<tr>
				<td class="b">cá, lá</td>
				<td class="ph">/ka/ /la/</td>
				<td><i>here, there</i> (also <i>hither/thither</i>)</td>
			</tr>
	  </table>

	  <h4><b>Substantivos e adjetivos</b></h4></br>
		<h5><b>Feminino</b></h5>
	    	<table class="fr">
			<tr>
				<td>-o</td>
				<td>-a</td>
				<td><b>o gato</b> <span class="ph">/ˈgatu/</span> &rarr; <b>a gata</b> <span class="ph">/ˈgatɐ/</span>, <b>lindo</b> <span class="ph">/ˈlĩdu/</span> &rarr; <b>linda</b> <span class="ph">/ˈlĩdɐ/</span></td>
			</tr>
			<tr>
				<td>-ão</td>
				<td>-ã</td>
				<td><b>o irmão</b> <span class="ph">/iɹˈmɐ̃w̃/</span> &rarr; <b>a irmã</b> <span class="ph">/iɹˈmɐ̃/</span>, <b>alemão</b> <span class="ph">/aleˈmɐ̃w̃/</span> &rarr; <b>alemã</b> <span class="ph">/aleˈmɐ̃/</span></td>
			</tr>
			<tr>
				<td>-ês</td>
				<td>-esa</td>
				<td><b>polonês</b> <span class="ph">/poloˈne(j)s/</span> &rarr; <b>polonesa</b> <span class="ph">/poloˈnezɐ/</span></td>
			</tr>
			<tr>
				<td>-or</td>
				<td>-ora</td>
				<td><b>o senhor</b> <span class="ph">/sẽˈɲoɹ/</span> &rarr; <b>a senhora</b> <span class="ph">/sẽˈɲɔɾɐ/</span></td>
			</tr>
			<tr>
				<td>-eu</td>
				<td>-eia</td>
				<td><b>europeu</b> <span class="ph">/ewɾoˈpew/</span> &rarr; <b>europeia</b> <span class="ph">/ewɾoˈpɛjɐ/</span></td>
			</tr>
			<tr>
				<td>-e -l -m</td>
				<td>∅</td>
				<td><b>o/a estudante</b> <span class="ph">/estuˈdɐ̃tʃi/</span>, <b>jovem</b> <span class="ph">/ˈʒɔvẽȷ̃/</span>, <b>alegre</b> <span class="ph">/aˈlɛɡɾi/</span>, <b>amável</b> <span class="ph">/aˈmavew/</span></td>
			</tr>
	  </table>
			
		<h5><b>Plural</b></h5>
	    	<table class="fr">
			<tr>
				<td>∅</td>
				<td>-s</td>
				<td><b>o gato</b> <span class="ph">/ˈgatu/</span> &rarr; <b>os gatos</b> <span class="ph">/ˈgatus/</span>, <b>a casa</b> <span class="ph">/ˈkazɐ/</span> &rarr; <b>as casas</b> <span class="ph">/ˈkazɐs/</span>, <b>verde</b> <span class="ph">/ˈveɹdʒi/</span> &rarr; <b>verdes</b> <span class="ph">/ˈveɹdʒis/</span>, <b>alemã</b> <span class="ph">/aleˈmɐ̃/</span> &rarr; <b>alemãs</b> <span class="ph">/aleˈmɐ̃s/</span></td>
			</tr>
			<tr>
				<td>-ão</td>
				<td>-ões/-ãos/-ães</td>
				<td><b>a opção</b> <span class="ph">/opˈsɐ̃w̃/</span> &rarr; <b>as opções</b> <span class="ph">/opˈsõȷ̃s/</span>, <b>a mão</b> <span class="ph">/mɐ̃w̃/</span> &rarr; <b>as mãos</b> <span class="ph">/mɐ̃w̃s/</span>, <b>o pão</b> <span class="ph">/pɐ̃w̃/</span> &rarr; <b>os pães</b> <span class="ph">/pɐ̃ȷ̃s/</span></td>
			</tr>
			<tr>
				<td>-m</td>
				<td>-ns</td>
				<td><b>o trem</b> <span class="ph">/tɾẽȷ̃/</span> &rarr; <b>os trens</b> <span class="ph">/tɾẽȷ̃s/</span>, <b>jovem</b> <span class="ph">/ˈʒovẽȷ̃/</span> &rarr; <b>jovens</b> <span class="ph">/ˈʒovẽȷ̃s/</span></td>
			</tr>
			<tr>
				<td>-s z r</td>
				<td>-es</td>
				<td><b>o país</b> <span class="ph">/paˈis/</span> &rarr; <b>os países</b> <span class="ph">/paˈizis/</span>, <b>feliz</b> <span class="ph">/feˈlis/</span> &rarr; <b>felizes</b> <span class="ph">/feˈlizis/</span>, <b>a mulher</b> <span class="ph">/muˈʎɛɹ/</span> &rarr; <b>as mulheres</b> <span class="ph">/muˈʎɛɾis/</span></td>
			</tr>
			<tr>
				<td>-ês</td>
				<td>-eses</td>
				<td><b>o mês</b> <span class="ph">/mes/</span> &rarr; <b>os meses</b> <span class="ph">/mezis/</span>, <b>português</b> <span class="ph">/poɹtuˈge(j)s/</span> &rarr; <b>portugueses</b> <span class="ph">/poɹtuˈgezis/</span></td>
			</tr>
			<tr>
				<td>-l</td>
				<td>-is</td>
				<td><b>o canal</b> <span class="ph">/kaˈnaw/</span> &rarr; <b>os canais</b> <span class="ph">/kaˈnajs/</span>, <b>amável</b> <span class="ph">/aˈmavew/</span> &rarr; <b>amáveis</b> <span class="ph">/aˈmavejs/</span>, <b>sutil</b> <span class="ph">/suˈtʃiw/</span> &rarr; <b>sutis</b> <span class="ph">/suˈtʃis/</span>, <b>azul</b> <span class="ph">/aˈzuw/</span> &rarr; <b>azuis</b> <span class="ph">/aˈzujs/</span></td>
			</tr>
			<tr>
				<td>-ol -el</td>
				<td>-óis -éis</td>
				<td><b>o papel</b> <span class="ph">/paˈpew/</span> &rarr; <b>os papéis</b> <span class="ph">/paˈpɛjs/</span>, <b>o sol</b> <span class="ph">/sow/</span> &rarr; <b>os sóis</b> <span class="ph">/sɔjs/</span> (when stress is final)</td>
			</tr>
			<tr>
				<td>-il</td>
				<td>-eis</td>
				<td><b>útil</b> <span class="ph">/ˈutʃiw/</span> &rarr; <b>úteis</b> <span class="ph">/ˈutejs/</span> (when stress is not final)</td>
			</tr>
	  </table>
	
		<h5><b>Comparação de adjetivos e advérbios</b></h5>
		<table class="fr">
			<tr>
				<td><b>longe</b> <span class="ph">/ˈlõʒi/</span></td>
				<td><b>mais longe</b> <span class="ph">/majs ˈlõʒi/</span></td>
				<td><b>menos longe</b> <span class="ph">/ˈmẽnus ˈlõʒi/</span></td>
			</tr>
			<tr>
				<td><b>bom / bem</b> <span class="ph">/bõ/ /bẽȷ̃/</span></td>
				<td><b>melhor</b> <span class="ph">/meˈʎɔɹ/</span></td>
			</tr>
			<tr>
				<td><b>mau / mal</b> <span class="ph">/maw/ /maw/</span></td>
				<td><b>pior</b> <span class="ph">/piˈɔɹ/</span></td>
			</tr>
			<tr>
				<td><b>grande</b> <span class="ph">/ˈgɾɐ̃dʒi/</span></td>
				<td><b>maior</b> <span class="ph">/majˈɔɹ/</span></td>
			</tr>
			<tr>
				<td><b>pequeno</b> <span class="ph">/peˈkẽnu/</span></td>
				<td><b>menor</b> <span class="ph">/meˈnɔɹ/</span></td>
			</tr>
			<tr>
				<td><b>muito</b> <span class="ph">/ˈmũȷ̃tu/</span></td>
				<td><b>mais</b> <span class="ph">/majs/</span></td>
			</tr>
			<tr>
				<td><b>pouco</b> <span class="ph">/ˈpo(w)ku/</span></td>
				<td><b>menos</b> <span class="ph">/ˈmẽnus/</span></td>
			</tr>
		</table>
		<p><b>melhor</b>, <b>pior</b>, <b>maior</b>, <b>menor</b>, are invariable for gender, plural takes <b>-es</b>.</p>
			
		<h4><b>Verbos</b></h4></br>
		<h5><b>Mutações regulares</b></h5>
		<table class="fr">
			<tr>
				<td></td>
				<td class="i">Terminação</td>
				<td class="i">Regra</td>
				<td class="i">Exemplo</td>
			</tr>
			<tr>
				<td class="b">-çar</td>
				<td><b>ç</b> &rarr; <b>c</b> antes de <b>e</b></td>
				<td><b>abraçar</b> &rarr; <b>abracei</b></td>
			</tr>
			<tr>
				<td class="b">-car</td>
				<td><b>c</b> &rarr; <b>qu</b> antes de <b>e</b></td>
				<td><b>ficar</b> &rarr; <b>fiquei</b></td>
			</tr>
			<tr>
				<td class="b">-gar</td>
				<td><b>g</b> &rarr; <b>gu</b> antes de <b>e</b></td>
				<td><b>pagar</b> &rarr; <b>paguei</b></td>
			</tr>
			<tr>
				<td class="b">-cer</td>
				<td><b>c</b> &rarr; <b>ç</b> antes de <b>a o</b></td>
				<td><b>descer</b> &rarr; <b>desço</b></td>
			</tr>
			<tr>
				<td class="b">-ger/-gir</td>
				<td><b>g</b> &rarr; <b>j</b> antes de <b>a o</b></td>
				<td><b>dirigir</b> &rarr; <b>dirigo</b></td>
			</tr>
			<tr>
				<td class="b">-guer/-guir</td>
				<td><b>gu</b> &rarr; <b>g</b> antes de <b>a o</b></td>
				<td><b>distinguir</b> &rarr; <b>distingo</b></td>
			</tr>
			<tr>
				<td class="b">-ear</td>
				<td><b>e</b> &rarr; <b>ei</b> em sílabas tônicas</td>
				<td><b>passear</b> &rarr; <b>passeio</b></td>
			</tr>
		</table>
			
		<h5><b>Presente</b></h5>
		<table class="fr">
			<tr>
				<td></td>
				<td>fal<b>ar</b> <span class="ph">/faˈl<b>aɹ</b>/</span></td>
				<td>com<b>er</b> <span class="ph">/kõˈm<b>eɹ</b>/</span></td>
				<td>decid<b>ir</b> <span class="ph">/desiˈdʒ<b>iɹ</b>/</span></td>
			</tr>
			<tr>
				<td>eu</td>
				<td>fal<b>o</b> <span class="ph">/ˈfal<b>u</b>/</span></td>
				<td>com<b>o</b> <span class="ph">/ˈkõm<b>u</b>/</span></td>
				<td>decid<b>o</b> <span class="ph">/deˈsid<b>u</b>/</span></td>
			</tr>
			<tr>
				<td>ele, ela, você</td>
				<td>fal<b>a</b> <span class="ph">/ˈfal<b>ɐ</b>/</span></td>
				<td>com<b>e</b> <span class="ph">/ˈkõm<b>i</b>/</span></td>
				<td>decid<b>e</b> <span class="ph">/deˈsidʒ<b>i</b>/</span></td>
			</tr>
			<tr>
				<td>nós</td>
				<td>fal<b>amos</b> <span class="ph">/faˈl<b>ɐ̃mus</b>/</span></td>
				<td>com<b>emos</b> <span class="ph">/kõˈm<b>ẽmus</b>/</span></td>
				<td>decid<b>imos</b> <span class="ph">/desiˈdʒ<b>ĩmus</b>/</span></td>
			</tr>
			<tr>
				<td>eles, elas, vocês</td>
				<td>fal<b>am</b> <span class="ph">/ˈfal<b>ɐ̃w̃</b>/</span></td>
				<td>com<b>em</b> <span class="ph">/ˈkõm<b>ẽȷ̃</b>/</span></td>
				<td>decid<b>em</b> <span class="ph">/deˈsid<b>ẽȷ̃</b>/</span></td>
			</tr>
		</table>
		<table class="fr">
			<tr>
				<td class="b">ser</td>
				<td>sou, é, somos, são</td>
				<td class="ph">/sow/ /ɛ/ /ˈsõmus/ /sɐ̃w̃/</td>
			</tr>
			<tr>
				<td class="b">estar</td>
				<td>estou, está, estamos, estão</td>
				<td class="ph">/isˈtow/ /isˈta/ /isˈtɐ̃mus/ /isˈtɐ̃w̃/</td>
			</tr>
			<tr>
				<td class="b">ter</td>
				<td>tenho, tem, temos, têm</td>
				<td class="ph">/ˈtẽɲu/ /tẽȷ̃/ /ˈtẽmus/ /tẽȷ̃/</td>
			</tr>
			<tr>
				<td class="b">fazer</td>
				<td>faço, faz, fazemos, fazem</td>
				<td class="ph">/ˈfasu/ /fa(j)s/ /faˈzẽmus/ /ˈfazẽȷ̃/</td>
			</tr>
			<tr>
				<td class="b">ir</td>
				<td>vou, vai, vamos, vão</td>
				<td class="ph">/vow/ /vaj/ /ˈvɐ̃mus/ /vɐ̃w̃/</td>
			</tr>
			<tr>
				<td class="b">vir</td>
				<td>venho, vem, vimos, vêm</td>
				<td class="ph">/ˈvẽɲu/ /vẽȷ̃/ /ˈvĩmus/ /vẽȷ̃/</td>
			</tr>
			<tr style="height: 24px;"></tr>
			<tr>
				<td class="b">saber</td>
				<td>sei, sabe, sabemos, sabem</td>
				<td class="ph">/sej/ /ˈsabi/ /saˈbẽmus/ /ˈsabẽȷ̃/</td>
			</tr>
			<tr>
				<td class="b">poder</td>
				<td>posso, pode, podemos, podem</td>
				<td class="ph">/ˈpɔsu/ /ˈpɔdʒi/ /poˈdẽmus/ /ˈpɔdẽȷ̃/</td>
			</tr>
			<tr>
				<td class="b">querer</td>
				<td>quero, quer, queremos, querem</td>
				<td class="ph">/ˈkɛɾu/ /kɛɾ/ /keˈɾẽmus/ /ˈkɛɾẽȷ̃/</td>
			</tr>
			<tr style="height: 24px;"></tr>
			<tr>
				<td class="b">ver</td>
				<td>vejo, vê, vemos, veem</td>
				<td class="ph">/ˈveʒu/ /ve/ /ˈvẽmus/ /ˈveẽȷ̃/</td>
			</tr>
			<tr>
				<td class="b">ler</td>
				<td>leio, lê, lemos, leem</td>
				<td class="ph">/ˈleju/ /le/ /ˈlẽmus/ /ˈleẽȷ̃/</td>
				<td>same for <b>crer</b></td>
			</tr>
			<tr>
				<td class="b">dizer</td>
				<td>digo, diz, dizemos, dizem</td>
				<td class="ph">/ˈdʒigu/ /dʒis/ /dʒiˈzẽmus/ /ˈdʒizẽȷ̃/</td>
			</tr>
			<tr>
				<td class="b">trazer</td>
				<td>trago, traz, trazemos, trazem</td>
				<td class="ph">/ˈtɾagu/ /ˈtɾas/ /tɾaˈzẽmus/ /ˈtɾazẽȷ̃/</td>
			</tr>
			<tr>
				<td class="b">dar</td>
				<td>dou, dá, damos, dão</td>
				<td class="ph">/dow/ /da/ /ˈdɐ̃mus/ /dɐ̃w̃/</td>
			</tr>
			<tr>
				<td class="b">pôr</td>
				<td>ponho, põe, pomos, põem</td>
				<td class="ph">/ˈpõɲu/ /põȷ̃/ /ˈpõmus/ /põȷ̃/</td>
			</tr>
			<tr>
				<td class="b">sair</td>
				<td>saio, sai, saímos, saem</td>
				<td class="ph">/ˈsaju/ /saj/ /saˈĩmus/ /ˈsaẽȷ̃/</td>
				<td>same for other verbs ending in <b>-air</b> or <b>-uir</b></td>
			</tr>
			<tr>
				<td class="b">rir</td>
				<td>rio, ri, rimos, riem</td>
				<td class="ph">/ˈhiu/ /hi/ /ˈhĩmus/ /ˈhiẽȷ̃/</td>
				<td>same for <b>sorrir</b></td>
			</tr>
		</table>
		<p>Some verbs with <b>e</b> or <b>o</b> in the stem change it to <b>i</b> or <b>u</b> in 1SG, e.g. <b>dormir</b> &rarr; <b>durmo</b> <span class="ph">/ˈduɹmu/</span>, <b>sentir</b> &rarr; <b>sinto</b> <span class="ph">/ˈsĩtu/</span>.</p>
		<p class="noSpace">Some verbs only have irregular 1SG forms:</p>
			<ul class="newUl">
				<li><b>pedir</b> &rarr; <b>peço</b> <span class="ph">/ˈpɛsu/</span></li>
				<li><b>medir</b> &rarr; <b>meço</b> <span class="ph">/ˈmɛsu/</span></li>
				<li><b>ouvir</b> &rarr; <b>ouço</b> <span class="ph">/ˈowsu/</span></li>
				<li><b>perder</b> &rarr; <b>perco</b> <span class="ph">/ˈpeɹku/</span></li>
				<li><b>valer</b> &rarr; <b>valho</b> <span class="ph">/ˈvaʎu/</span></li>
			</ul>

		<h5><b>Pretérito perfeito</b></h5>
		<table class="fr">
			<tr>
				<td></td>
				<td>fal<b>ar</b> <span class="ph">/faˈl<b>aɹ</b>/</span></td>
				<td>com<b>er</b> <span class="ph">/kõˈm<b>eɹ</b>/</span></td>
				<td>desid<b>ir</b> <span class="ph">/desiˈdʒ<b>iɹ</b>/</span></td>
			</tr>
			<tr>
				<td>eu</td>
				<td>fal<b>ei</b> <span class="ph">/faˈl<b>ej</b>/</span></td>
				<td>com<b>i</b> <span class="ph">/kõˈm<b>i</b>/</span></td>
				<td>decid<b>i</b> <span class="ph">/desiˈdʒ<b>i</b>/</span></td>
			</tr>
			<tr>
				<td>ele, ela, você</td>
				<td>fal<b>ou</b> <span class="ph">/faˈl<b>ow</b>/</span></td>
				<td>com<b>eu</b> <span class="ph">/kõˈm<b>ew</b>/</span></td>
				<td>decid<b>iu</b> <span class="ph">/desiˈdʒ<b>iw</b>/</span></td>
			</tr>
			<tr>
				<td>nós</td>
				<td>fal<b>amos</b> <span class="ph">/faˈl<b>ɐ̃mus</b>/</span></td>
				<td>com<b>emos</b> <span class="ph">/kõˈm<b>ẽmus</b>/</span></td>
				<td>decid<b>imos</b> <span class="ph">/desiˈdʒ<b>ĩmus</b>/</span></td>
			</tr>
			<tr>
				<td>eles, elas, vocês</td>
				<td>fal<b>aram</b> <span class="ph">/faˈl<b>aɾɐ̃w̃</b>/</span></td>
				<td>com<b>eram</b> <span class="ph">/kõˈm<b>eɾɐ̃w̃</b>/</span></td>
				<td>decid<b>iram</b> <span class="ph">/desiˈdʒ<b>iɾɐ̃w̃</b>/</span></td>
			</tr>
		</table>
		<table class="fr">
			<tr>
				<td class="b">ser, ir</td>
				<td>fui, foi, fomos, foram</td>
				<td class="ph">/fuj/ /foj/ /ˈfõmus/ /ˈfoɾɐ̃w̃/</td>
			</tr>
			<tr>
				<td class="b">estar</td>
				<td>estive, esteve, estivemos, estiveram</td>
				<td class="ph">/isˈtʃivi/ /isˈtevi/ /istʃiˈvẽmus/ /istʃiˈvɛɾɐ̃w̃/</td>
			</tr>
			<tr>
				<td class="b">ter</td>
				<td>tive, teve, tivemos, tiveram</td>
				<td class="ph">/ˈtʃivi/ /ˈtevi/ /tʃiˈvẽmus/ /tʃiˈvɛɾɐ̃w̃/</td>
			</tr>
			<tr>
				<td class="b">fazer</td>
				<td>fiz, fez, fizemos, fizeram</td>
				<td class="ph">/fis/ /fe(j)s/ /fiˈzẽmus/ /fiˈzɛɾɐ̃w̃/</td>
			</tr>
			<tr>
				<td class="b">vir</td>
				<td>vim, veio, viemos, vieram</td>
				<td class="ph">/vĩ/ /ˈveju/ /viˈẽmus/ /viˈɛɾɐ̃w̃/</td>
			</tr>
			<tr style="height: 24px;"></tr>
			<tr>
				<td class="b">saber</td>
				<td>soube, soube, soubemos, souberam</td>
				<td class="ph">/ˈsowbi/ /ˈsowbi/ /sowˈbẽmus/ /sowˈbɛɾɐ̃w̃/</td>
			</tr>
			<tr>
				<td class="b">poder</td>
				<td>pude, pôde, pudemos, puderam</td>
				<td class="ph">/ˈpudʒi/ /ˈpodʒi/ /puˈdẽmus/ /puˈdɛɾɐ̃w̃/</td>
			</tr>
			<tr>
				<td class="b">querer</td>
				<td>quis, quis, quisemos, quiseram</td>
				<td class="ph">/kis/ /kis/ /kiˈzẽmus/ /kiˈzɛɾɐ̃w̃/</td>
			</tr>
			<tr style="height: 24px;"></tr>
			<tr>
				<td class="b">ver</td>
				<td>vi, viu, vimos, viram</td>
				<td class="ph">/vi/ /viw/ /ˈvĩmus/ /ˈviɾɐ̃w̃/</td>
			</tr>
			<tr>
				<td class="b">dizer</td>
				<td>disse, disse, dissemos, disseram</td>
				<td class="ph">/ˈdʒisi/ /ˈdʒisi/ /dʒiˈsẽmus/ /dʒiˈsɛɾɐ̃w̃/</td>
			</tr>
			<tr>
				<td class="b">trazer</td>
				<td>trouxe, trouxe, trouxemos, trouxeram</td>
				<td class="ph">/ˈtɾowsi/ /ˈtɾowsi/ /tɾowˈsẽmus/ /tɾowˈsɛɾɐ̃w̃/</td>
			</tr>
			<tr>
				<td class="b">dar</td>
				<td>dei, deu, demos, deram</td>
				<td class="ph">/dej/ /dew/ /ˈdẽmus/ /ˈdɛɾɐ̃w̃/</td>
			</tr>
			<tr>
				<td class="b">pôr</td>
				<td>pus, pôs, pusemos, puseram</td>
				<td class="ph">/pus/ /pos/ /puˈzẽmus/ /puˈzɛɾɐ̃w̃/</td>
			</tr>
			<tr>
				<td class="b">sair</td>
				<td>saí, saiu, saímos, saíram</td>
				<td class="ph">/saˈi/ /saˈiw/ /saˈĩmus/ /saˈiɾɐ̃w̃/</td>
				<td>same for other verbs ending in <b>-air</b> or <b>-uir</b></td>
			</tr>
		</table>

	<h5><b>Pretérito imperfeito</b></h5>
		<table class="fr">
			<tr>
				<td></td>
				<td>fal<b>ar</b> <span class="ph">/faˈl<b>aɹ</b>/</span></td>
				<td>com<b>er</b> <span class="ph">/kõˈm<b>eɹ</b>/</span></td>
				<td>desid<b>ir</b> <span class="ph">/desiˈdʒ<b>iɹ</b>/</span></td>
			</tr>
			<tr>
				<td>eu, ele, ela, você</td>
				<td>fal<b>ava</b> <span class="ph">/faˈl<b>avɐ</b>/</span></td>
				<td>com<b>ia</b> <span class="ph">/kõˈm<b>iɐ</b>/</span></td>
				<td>decid<b>ia</b> <span class="ph">/desiˈdʒ<b>iɐ</b>/</span></td>
			</tr>
			<tr>
				<td>nós</td>
				<td>fal<b>ávamos</b> <span class="ph">/faˈl<b>avamus</b>/</span></td>
				<td>com<b>íamos</b> <span class="ph">/kõˈm<b>iamus</b>/</span></td>
				<td>decid<b>íamos</b> <span class="ph">/desiˈdʒ<b>iamus</b>/</span></td>
			</tr>
			<tr>
				<td>eles, elas, vocês</td>
				<td>fal<b>avam</b> <span class="ph">/faˈl<b>avɐ̃w̃</b>/</span></td>
				<td>com<b>iam</b> <span class="ph">/kõˈm<b>iɐ̃w̃</b>/</span></td>
				<td>decid<b>iam</b> <span class="ph">/desiˈdʒ<b>iɐ̃w̃</b>/</span></td>
			</tr>
		</table>
		<table class="fr">
			<tr>
				<td class="b">ser</td>
				<td>era, éramos, eram</td>
				<td class="ph">/ˈɛɾɐ/ /ˈɛɾɐmus/ /ˈɛɾɐ̃w̃/</td>
			</tr>
			<tr>
				<td class="b">ter</td>
				<td>tinha, tínhamos, tinham</td>
				<td class="ph">/ˈtʃĩɲɐ/ /ˈtʃĩɲamus/ /ˈtʃĩɲɐ̃w̃/</td>
			</tr>
			<tr>
				<td class="b">vir</td>
				<td>vinha, vínhamos, vinham</td>
				<td class="ph">/ˈvĩɲɐ/ /ˈvĩɲamus/ /ˈvĩɲɐ̃w̃/</td>
			</tr>
			<tr>
				<td class="b">pôr</td>
				<td>punha, púnhamos, punham</td>
				<td class="ph">/ˈpũɲɐ/ /ˈpũɲamus/ /ˈpũɲɐ̃w̃/</td>
			</tr>
		</table>

		<h5><b>Verbes irréguliers</b></h5>
		<table class="fr">
			<tr>
				<td colspan="4"><b>être</b> <span class="ph">/ɛtʁ/</span> <i>to be</i>:</td>
				<td colspan="4"><b>avoir</b> <span class="ph">/avwaʁ/</span> <i>to have</i>:</td>
			</tr>
			<tr>
				<td>je <b>suis</b></td>
				<td class="ph">/sɥi/</td>
				<td>nous <b>sommes</b></td>
				<td class="ph">/sɔm/</td>
				<td>j'<b>ai</b></td>
				<td class="ph">/e/</td>
				<td>nous <b>avons</b></td>
				<td class="ph">/avõ/</td>
			</tr>
			<tr>
				<td>tu <b>es</b></td>
				<td class="ph">/ɛ/</td>
				<td>vous <b>êtes</b></td>
				<td class="ph">/ɛt/</td>
				<td>tu <b>as</b></td>
				<td class="ph">/a/</td>
				<td>vous <b>avez</b></td>
				<td class="ph">/ave/</td>
			</tr>
			<tr>
				<td>il <b>est</b></td>
				<td class="ph">/ɛ/</td>
				<td>ils <b>sont</b></td>
				<td class="ph">/sõ/</td>
				<td>il <b>a</b></td>
				<td class="ph">/a/</td>
				<td>ils <b>ont</b></td>
				<td class="ph">/õ/</td>
			</tr>
			<tr style="height: 24px;">
				<td colspan="8"></td>
			</tr>
			<tr>
				<td colspan="4"><b>aller</b> <span class="ph">/ale/</span> <i>to go</i>:</td>
				<td colspan="4"><b>venir</b> <span class="ph">/vəniʁ/</span> <i>to come</i>:</td>
			</tr>
			<tr>
				<td>je <b>vais</b></td>
				<td class="ph">/vɛ/</td>
				<td>nous <b>allons</b></td>
				<td class="ph">/alõ/</td>
				<td>je <b>viens</b></td>
				<td class="ph">/vjɛ̃/</td>
				<td>nous <b>venons</b></td>
				<td class="ph">/vənõ/</td>
			</tr>
			<tr>
				<td>tu <b>vas</b></td>
				<td class="ph">/va/</td>
				<td>vous <b>alez</b></td>
				<td class="ph">/ale/</td>
				<td>tu <b>viens</b></td>
				<td class="ph">/vjɛ̃/</td>
				<td>vous <b>venez</b></td>
				<td class="ph">/vəne/</td>
			</tr>
			<tr>
				<td>il <b>va</b></td>
				<td class="ph">/va/</td>
				<td>ils <b>vont</b></td>
				<td class="ph">/võ/</td>
				<td>il <b>vient</b></td>
				<td class="ph">/vjɛ̃/</td>
				<td>ils <b>viennent</b></td>
				<td class="ph">/vjɛn/</td>
			</tr>
			<tr style="height: 24px;">
				<td colspan="8"></td>
			</tr>
			<tr>
				<td colspan="4"><b>faire</b> <span class="ph">/fɛʁ/</span> <i>to do</i>:</td>
				<td colspan="4"></td>
			</tr>
			<tr>
				<td>je <b>fais</b></td>
				<td class="ph">/fɛ/</td>
				<td>nous <b>faisons</b></td>
				<td class="ph">/fəzõ/</td>
				<td colspan="4"></td>
			</tr>
			<tr>
				<td>tu <b>fais</b></td>
				<td class="ph">/fɛ/</td>
				<td>vous <b>faites</b></td>
				<td class="ph">/fɛt/</td>
				<td colspan="4"></td>
			</tr>
			<tr>
				<td>il <b>fait</b></td>
				<td class="ph">/fɛ/</td>
				<td>ils <b>font</b></td>
				<td class="ph">/fõ/</td>
				<td colspan="4"></td>
			</tr>
		</table>
		<h5><b>Verbes modaux</b></h5>
		<table class="fr">
			<tr>
				<td colspan="4"><b>vouloir</b> <span class="ph">/vulwaʁ/</span> <i>to want</i>:</td>
				<td colspan="4"><b>pouvoir</b> <span class="ph">/puvwaʁ/</span> <i>may, can</i> (not <i>know how to</i>):</td>
			</tr>
			<tr>
				<td>je <b>veux</b></td>
				<td class="ph">/vø/</td>
				<td>nous <b>voulons</b></td>
				<td class="ph">/vulõ/</td>
				<td>je <b>peux</b></td>
				<td class="ph">/pø/</td>
				<td>nous <b>pouvons</b></td>
				<td class="ph">/puvõ/</td>
			</tr>
			<tr>
				<td>tu <b>veux</b></td>
				<td class="ph">/vø/</td>
				<td>vous <b>voulez</b></td>
				<td class="ph">/vule/</td>
				<td>tu <b>peux</b></td>
				<td class="ph">/pø/</td>
				<td>vous <b>pouvez</b></td>
				<td class="ph">/puve/</td>
			</tr>
			<tr>
				<td>il <b>veut</b></td>
				<td class="ph">/vø/</td>
				<td>ils <b>veulent</b></td>
				<td class="ph">/vœl/</td>
				<td>il <b>peut</b></td>
				<td class="ph">/pø/</td>
				<td>ils <b>peuvent</b></td>
				<td class="ph">/pœv/</td>
			</tr>
			<tr style="height: 24px;">
				<td colspan="8"></td>
			</tr>
			<tr>
				<td colspan="4"><b>devoir</b> <span class="ph">/dəvwaʁ/</span> <i>must</i>:</td>
				<td colspan="4"><b>savoir</b> <span class="ph">/savwaʁ/</span> <i>know, know how to, be able to</i>:</td>
			</tr>
			<tr>
				<td>je <b>dois</b></td>
				<td class="ph">/dwa/</td>
				<td>nous <b>devons</b></td>
				<td class="ph">/dəvõ/</td>
				<td>je <b>sais</b></td>
				<td class="ph">/sɛ/</td>
				<td>nous <b>savons</b></td>
				<td class="ph">/savõ/</td>
			</tr>
			<tr>
				<td>tu <b>dois</b></td>
				<td class="ph">/dwa/</td>
				<td>vous <b>devez</b></td>
				<td class="ph">/dəve/</td>
				<td>tu <b>sais</b></td>
				<td class="ph">/sɛ/</td>
				<td>vous <b>savez</b></td>
				<td class="ph">/save/</td>
			</tr>
			<tr>
				<td>il <b>doit</b></td>
				<td class="ph">/dwa/</td>
				<td>ils <b>doivent</b></td>
				<td class="ph">/dwav/</td>
				<td>il <b>sait</b></td>
				<td class="ph">/sɛ/</td>
				<td>ils <b>savent</b></td>
				<td class="ph">/sav/</td>
			</tr>
		</table>
		<p><b>Je peux</b>, but <b>puis-je</b>, <b>si je puis</b> <span class="ph">/pɥi/</span>.</p>

		<h4><b>Passé composé</b></h4>
		<table class="fr">
			<tr>
				<td><b>avoir</b> + participe passé</td>
				<td>all transitive verbs and most intransitive verbs</td>
			</tr>
			<tr>
				<td><b>être</b> + participe passé</td>
				<td>all reflexive verbs and intransitive verbs denoting motion or change of state</td>
			</tr>
			<tr style="height: 24px;">
				<td></td>
				<td></td>
			</tr>
			<tr>
				<td>Je <b>me</b> suis levé.</td>
				<td>reflexive</td>
			</tr>
		</table>
		<table class="fr">
			<tr>
				<td colspan="2">By attaching <b>-e</b> for feminine and <b>-s</b> for plural, the past participle must agree with the gender and number of:</td>
			</tr>
			<tr>
				<td>the subject if <b>être</b> is used</td>
				<td>Il est allé. / Elle est allé<b>e</b>. / Ils sont allé<b>s</b>. / Elles sont allé<b>es</b>.</td>
			</tr>
			<tr>
				<td>the direct object if <b>avoir</b> is used </br>and the object precedes the participle</td>
				<td style="vertical-align: baseline;">Je l’ai vu. / Je l’ai vu<b>e</b>. / Je les ai vu<b>s</b>. / Je les ai vu<b>es</b>.</td>
			</tr>
		</table>

		<h4><b>Imparfait</b></h4>
		<p>Used for past imperfective situations (<i>was doing, used to do</i>) - 1P + personal ending (<b>ét-</b> for <b>être</b>).</p>
		<table class="fr">
			<tr>
				<td colspan="4"><b>parler</b> <span class="ph">/paʁle/</span>:</td>
				<td colspan="4"><b>être</b> <span class="ph">/ɛtʁ/</span>:</td>
			</tr>
			<tr>
				<td>je parl<b>ais</b></td>
				<td class="ph">/paʁl<b>ɛ</b>/</td>
				<td>nous parl<b>ions</b></td>
				<td class="ph">/paʁl<b>jõ</b>/</td>
				<td>j'ét<b>ais</b></td>
				<td class="ph">/et<b>ɛ</b>/</td>
				<td>nous ét<b>ions</b></td>
				<td class="ph">/et<b>jõ</b>/</td>
			</tr>
			<tr>
				<td>tu parl<b>ais</b></td>
				<td class="ph">/paʁl<b>ɛ</b>/</td>
				<td>vous parl<b>iez</b></td>
				<td class="ph">/paʁl<b>je</b>/</td>
				<td>tu ét<b>ais</b></td>
				<td class="ph">/et<b>ɛ</b>/</td>
				<td>vous ét<b>iez</b></td>
				<td class="ph">/et<b>je</b>/</td>
			</tr>
			<tr>
				<td>il parl<b>ait</b></td>
				<td class="ph">/paʁl<b>ɛ</b>/</td>
				<td>ils parl<b>aient</b></td>
				<td class="ph">/paʁl<b>ɛ</b>/</td>
				<td>il ét<b>ait</b></td>
				<td class="ph">/et<b>ɛ</b>/</td>
				<td>ils ét<b>aient</b></td>
				<td class="ph">/et<b>ɛ</b>/</td>
			</tr>
		</table>

		<h4><b>Futur simple</b></h4>
		<p>Used for future imperfective and perfective situations (<i>will do, will be doing</i>) - infinitive (without <b>-e</b> for <b>-re</b>) + personal ending (many irregulars).</p>
		<table class="fr">
			<tr>
				<td colspan="4"><b>parler</b> <span class="ph">/paʁle/</span>:</td>
			</tr>
			<tr>
				<td>je parler<b>ai</b></td>
				<td class="ph">/paʁləʁ<b>e</b>/</td>
				<td>nous parler<b>ons</b></td>
				<td class="ph">/paʁləʁ<b>õ</b>/</td>
			</tr>
			<tr>
				<td>tu parler<b>as</b></td>
				<td class="ph">/paʁləʁ<b>a</b>/</td>
				<td>vous parler<b>ez</b></td>
				<td class="ph">/paʁləʁ<b>e</b>/</td>
			</tr>
			<tr>
				<td>il parler<b>a</b></td>
				<td class="ph">/paʁləʁ<b>a</b>/</td>
				<td>ils parler<b>ont</b></td>
				<td class="ph">/paʁləʁ<b>õ</b>/</td>
			</tr>
		</table>
		<table class="fr">
			<tr>
				<td>Most group I verbs ending in <b>-eter -eler -yer</b> become <b>-etter- -eller- -ier-</b> before a silent <b>e</b> - <b>appeler</b> &rarr; <b>appeller-</b>, <b>jeter</b> &rarr; <b>jetter-</b>, <b>employer</b> &rarr; <b>emploie-</b></td>
			</tr>
			<tr>
				<td>(<b>-ayer</b> may retain <b>y</b> - <b>essayer</b> &rarr; <b>essayer- / essaier-</b>)</td>
			</tr>
			<tr>
				<td>Other group I verbs containing a silent <b>e</b> spell it as <b>è</b> - <b>lever</b> &rarr; <b>lèver-</b></td>
			</tr>
			<tr>
				<td>(verbs containing <b>é</b> may be spelled with <b>é</b> or <b>è</b>, but pronounced as <span class="ph">/ɛ/</span> - <b>sécher</b> &rarr; <b>sécher- / sècher-</b>)</td>
			</tr>
		</table>
		<table class="fr">
			<tr>
				<td><b>être</b> &rarr; <b>ser-</b></td>
				<td class="ph">/səʁ/</td>
				<td><b>pouvoir</b> &rarr; <b>pourr-</b></td>
				<td class="ph">/puʁ/</td>
				<td><b>mourir</b> &rarr; <b>mourr-</b></td>
				<td class="ph">/muʁ/</td>
			</tr>
			<tr>
				<td><b>avoir</b> &rarr; <b>aur-</b></td>
				<td class="ph">/oʁ/</td>
				<td><b>devoir</b> &rarr; <b>devr-</b></td>
				<td class="ph">/dəvʁ/</td>
				<td><b>courir</b> &rarr; <b>courr-</b></td>
				<td class="ph">/kuʁ/</td>
			</tr>
			<tr>
				<td><b>faire</b> &rarr; <b>fer-</b></td>
				<td class="ph">/fəʁ/</td>
				<td><b>savoir</b> &rarr; <b>saur-</b></td>
				<td class="ph">/sɔʁ/</td>
				<td><b>voir</b> &rarr; <b>verr-</b></td>
				<td class="ph">/vɛʁ/</td>
			</tr>
			<tr>
				<td><b>aller</b> &rarr; <b>ir-</b></td>
				<td class="ph">/iʁ/</td>
				<td><b>vouloir</b> &rarr; <b>voudr-</b></td>
				<td class="ph">/vudʁ/</td>
				<td><b>venir</b> &rarr; <b>viendr-</b></td>
				<td class="ph">/vjɛ̃dʁ/</td>
			</tr>
			<tr>
				<td><b>envoyer</b> &rarr; <b>enverr-</b></td>
				<td class="ph">/ɑ̃vɛʁ/</td>
				<td><b>falloir</b> &rarr; <b>faudr-</b></td>
				<td class="ph">/fodʁ/</td>
				<td><b>tenir</b> &rarr; <b>tiendr-</b></td>
				<td class="ph">/tjɛ̃dʁ/</td>
			</tr>
			<tr>
				<td></td>
				<td class="ph"></td>
				<td><b>pleuvoir</b> &rarr; <b>pleuvr-</b></td>
				<td class="ph">/plœvʁ/</td>
				<td><b>recevoir</b> &rarr; <b>recevr-</b></td>
				<td class="ph">/ʁəsəvʁ/</td>
			</tr>
		</table>

		<h4><b>Conditionel</b></h4>
		<p>Futur stem + imperfait endings.</p>
		<table class="fr">
			<tr>
				<td colspan="4"><b>parler</b> <span class="ph">/paʁle/</span>:</td>
			</tr>
			<tr>
				<td>je parler<b>ais</b></td>
				<td class="ph">/paʁləʁ<b>ɛ</b>/</td>
				<td>nous parler<b>ions</b></td>
				<td class="ph">/paʁləʁ<b>jõ</b>/</td>
			</tr>
			<tr>
				<td>tu parler<b>ais</b></td>
				<td class="ph">/paʁləʁ<b>ɛ</b>/</td>
				<td>vous parler<b>iez</b></td>
				<td class="ph">/paʁləʁ<b>je</b>/</td>
			</tr>
			<tr>
				<td>il parler<b>ait</b></td>
				<td class="ph">/paʁləʁ<b>ɛ</b>/</td>
				<td>ils parler<b>aient</b></td>
				<td class="ph">/paʁləʁ<b>ɛ</b>/</td>
			</tr>
		</table>

		<h4><b>Questions et négation</b></h4>
		<p>Tu aimes le chocolat? = Aimes-tu le chocolat? = <b>Est-ce que</b> tu aimes le chocolat?</br>
		Il aime le chocolat? = Aime-t-il le chocolat? = <b>Est-ce qu</b>'il aime le chocolat?</br>
		Tu es triste pourquoi? = Pourquoi es-tu triste? = Pourquoi <b>est-ce que</b> tu es triste?</br></br>
		Je parle français. &hArr; Je <b>ne</b> parle <b>pas</b> français.</br>
		C’est toujours bon. &hArr; Ce <b>n</b>’est <b>jamais</b> bon.</br>
		Il l'a fait. &hArr; Il <b>ne</b> l’a <b>pas</b> fait.</br>
		Je sais nager. &hArr; Je <b>ne</b> sais <b>pas</b> nager.</br>
		J’ai des enfants. &hArr; Je n’ai pas <b>d</b>’enfants.</br>
		J’ai une sœur. &hArr; Je n’ai pas <b>de</b> sœur.</br>
		C’est un étudiant. &hArr; Ce n’est pas <b>un</b> étudiant. (<b>de</b> not used in negative sentences with <b>être</b>)
		</p>

		<h4><b>Prépositions</b></h4>
		<table class="fr">
			<tr>
				<td colspan="3"><b>à</b> <span class="ph">/a/</span></td>
			</tr>
			<tr>
				<td>at, in (place)</td>
				<td class="b">Je suis à la maison.</td>
				<td>I am at home.</td>
			</tr>
			<tr>
				<td>to (destination)</td>
				<td class="b">Je vais à Paris.</td>
				<td>I’m going to Paris.</td>
			</tr>
			<tr>
				<td>on the, to the (directions)</td>
				<td class="b">L'école est à gauche.</td>
				<td>The school is to the left.</td>
			</tr>
			<tr>
				<td>until (time)</td>
				<td class="b">Je travaille de 8h à 16h.</td>
				<td>I work from 8AM to 4PM.</td>
			</tr>
			<tr>
				<td>at (time)</td>
				<td class="b">Je me lève à 9 heures.</td>
				<td>I get up at 9.</td>
			</tr>
			<tr>
				<td>to (indirect object)</td>
				<td class="b">J'ai donné un cadeau à ma mère.</td>
				<td>I gave a gift to my mother.</td>
			</tr>
			<tr>
				<td>of (belonging to)</td>
				<td class="b">C’est un ami à moi.</td>
				<td>This is a friend of mine.</td>
			</tr>
			<tr>
				<td>for (purpose; compounds)</td>
				<td class="b">une brosse à dents</td>
				<td>a toothbrush</td>
			</tr>
			<tr>
				<td>to (before an infinitive)</td>
				<td class="b">Il y a des choses à faire.</td>
				<td>There are things to do.</td>
			</tr>
			<tr>
				<td>by</td>
				<td class="b">peu à peu</td>
				<td>bit by bit</td>
			</tr>
			<tr>
				<td>at (price)</td>
				<td class="b">Ce livre est à dix euros.</td>
				<td>This book is 10 euros.</td>
			</tr>
			<tr style="height: 24px;">
				<td></td>
				<td></td>
				<td></td>
			</tr>
			<tr>
				<td colspan="3"><b>de</b> <span class="ph">/də/</span></td>
			</tr>
			<tr>
				<td>from (place)</td>
				<td class="b">Je viens de France.</td>
				<td>I come from France.</td>
			</tr>
			<tr>
				<td>from (time)</td>
				<td class="b">Je travaille de 8h à 16h.</td>
				<td>I work from 8AM to 4PM.</td>
			</tr>
			<tr>
				<td>of (belonging to)</td>
				<td class="b">C’est la voiture de John.</td>
				<td>This is John’s car.</td>
			</tr>
			<tr>
				<td>of (amount)</td>
				<td class="b">une tasse de café</td>
				<td>a cup of coffee</td>
			</tr>
			<tr>
				<td style="vertical-align: baseline;">of (attributive; compounds)</td>
				<td class="b">un jus de pomme<br/>une statue de marbre</td>
				<td>apple juice<br/>a marble statue</td>
			</tr>
			<tr style="height: 24px;">
				<td></td>
				<td></td>
				<td></td>
			</tr>
			<tr>
				<td colspan="3"><b>en</b> <span class="ph">/ɑ̃/</span></td>
			</tr>
			<tr>
				<td>in, to (place)</td>
				<td class="b">J’habite en France.</td>
				<td>I live in France.</td>
			</tr>
			<tr>
				<td>by (means)</td>
				<td class="b">Je vais en voiture.</td>
				<td>I go by car.</td>
			</tr>
			<tr>
				<td>as</td>
				<td class="b">Il me traite en ami.</td>
				<td>He treats me as a friend.</td>
			</tr>
			<tr>
				<td>of, made of (composition)</td>
				<td class="b">une maison en bois</td>
				<td>a wooden house</td>
			</tr>
			<tr>
				<td>in (year, month, season)</td>
				<td class="b">en 1994 / en mars / en été</td>
				<td>in 1994 / in March / in summer</td>
			</tr>
			<tr>
				<td>in (color)</td>
				<td class="b">en vert</td>
				<td>in green</td>
			</tr>
		</table>
		<table class="fr">
			<tr>
				<td colspan="3">With smaller places like cities, <b>à</b> is used. With large ones like continents, countries and states, the following are used:</td>
			</tr>
			<tr>
				<td><b>en</b> before f. nouns and V-initial m. nouns</td>
				<td class="b">Je vais en France / en Iran.</td>
				<td>I go to France / to Iran.</td>
			</tr>
			<tr>
				<td><b>au</b> before C-initial m. nouns</td>
				<td class="b">J’habite au Japon.</td>
				<td>I live in Japan.</td>
			</tr>
			<tr>
				<td><b>aux</b> before plural nouns</td>
				<td class="b">J’habite aux États-Unis.</td>
				<td>I live in the United States.</td>
			</tr>
		</table>
		<table class="fr">
			<tr>
				<td colspan="3"><b>dans</b> <span class="ph">/dɑ̃/</span></td>
			</tr>
			<tr>
				<td>in, inside (literally)</td>
				<td class="b">Je suis dans la chambre.</td>
				<td>I am in the room.</td>
			</tr>
			<tr>
				<td>in (figuratively)</td>
				<td class="b">Ils vivent dans la pauvreté.</td>
				<td>They live in poverty.</td>
			</tr>
			<tr>
				<td>in, within (period of time)</td>
				<td class="b">Je finis dans une heure.</td>
				<td>I finish in an hour.</td>
			</tr>
			<tr>
				<td style="vertical-align: baseline;">out of, from</td>
				<td class="b">Je bois dans une tasse.<br/>Je l’ai pris dans le frigo.</td>
				<td>I drink from a cup.<br/>I took it out of the fridge.</td>
			</tr>
			<tr style="height: 24px;">
				<td></td>
				<td></td>
				<td></td>
			</tr>
			<tr>
				<td colspan="3"><b>par</b> <span class="ph">/paʁ/</span></td>
			</tr>
			<tr>
				<td>through</td>
				<td class="b">Je regarde par la fenêtre.</td>
				<td>I’m looking through the window.</td>
			</tr>
			<tr>
				<td>by (means)</td>
				<td class="b">suicide par pendaison</td>
				<td>suicide by hanging</td>
			</tr>
			<tr>
				<td>by (manner)</td>
				<td class="b">par hasard</td>
				<td>by chance</td>
			</tr>
			<tr>
				<td>by (in passive sentences)</td>
				<td class="b">Il est mangé par lui.</td>
				<td>It’s eaten by him.</td>
			</tr>
			<tr>
				<td>per</td>
				<td class="b">trois fois par semaine</td>
				<td>three times a week</td>
			</tr>
			<tr>
				<td>out of (reason)</td>
				<td class="b">par tristesse</td>
				<td>out of sadness</td>
			</tr>
		</table>
		<table class="fr">
			<tr>
				<td colspan="3">When talking about means of transportation, the following are used:</td>
			</tr>
			<tr>
				<td><b>à</b> when on the means of transport</td>
				<td class="b">à pied / à cheval</td>
				<td>on foot / on horseback</td>
			</tr>
			<tr>
				<td><b>en</b> when in the means of transport</td>
				<td class="b">en train / en voiture</td>
				<td>by train / by car</td>
			</tr>
			<tr>
				<td><b>par</b> often not with people</td>
				<td class="b">par avion / par train</td>
				<td>by plane / by train (person, or e.g. package)</td>
			</tr>
		</table>
		<table class="fr">
			<tr>
				<td colspan="3"><b>sur</b> <span class="ph">/syʁ/</span></td>
			</tr>
			<tr>
				<td>on, on top of</td>
				<td class="b">La pomme est sur la table.</td>
				<td>The apple is on the table.</td>
			</tr>
			<tr>
				<td>out of (amount)</td>
				<td class="b">cinq sur sept</td>
				<td>five out of seven</td>
			</tr>
			<tr style="height: 24px;">
				<td></td>
				<td></td>
				<td></td>
			</tr>
			<tr>
				<td colspan="3"><b>pour</b> <span class="ph">/puʁ/</span></td>
			</tr>
			<tr>
				<td>for (beneficiary)</td>
				<td class="b">Je l’ai fait pour lui.</td>
				<td>I did it for him.</td>
			</tr>
			<tr>
				<td>for (direction)</td>
				<td class="b">Je suis parti pour la France.</td>
				<td>I left for France.</td>
			</tr>
			<tr>
				<td>to, in order to (purpose)</td>
				<td class="b">J'y suis allé pour mourir.</td>
				<td>I went there to die.</td>
			</tr>
			<tr style="height: 24px;">
				<td></td>
				<td></td>
				<td></td>
			</tr>
			<tr>
				<td colspan="3"><b>avec</b> <span class="ph">/avɛk/</span></td>
			</tr>
			<tr>
				<td>with (accompaniment)</td>
				<td class="b">Je parle avec ma sœur.</td>
				<td>I’m talking with my sister.</td>
			</tr>
			<tr>
				<td>with (manner)</td>
				<td class="b">avec plaisir</td>
				<td>with pleasure</td>
			</tr>
			<tr>
				<td>with (means)</td>
				<td class="b">Je mange avec une fourchette.</td>
				<td>I eat with a fork.</td>
			</tr>
		</table>
	</div>
</body>
</html>

